【裁判字號】    98,台上,6559
【裁判日期】    981105
【裁判案由】    違反毒品危害防制條例
【裁判全文】
最高法院刑事判決            九十八年度台上字第六五五九號
上  訴  人  甲○○
上列上訴人因違反毒品危害防制條例案件，不服台灣高等法院台
中分院中華民國九十八年九月十六日第二審判決（九十八年度上
訴字第一五七五號，起訴案號：台灣台中地方法院檢察署九十七
年度偵字第二二五０七號），提起上訴，本院判決如下：
    主  文
原判決關於販賣第一級毒品部分均撤銷，發回台灣高等法院台中
分院。
其他上訴駁回。
    理  由
一、撤銷發回（販賣第一級毒品）部分：
本件原判決認定上訴人意圖販賣第一級毒品海洛因營利，分別於
民國九十七年八月底某日、九月十日、十八日，由林瑞昌以門號
0000000000行動電話，撥打至上訴人持用之門號00
00000000行動電話，與上訴人相約見面，林瑞昌依約前
往台中縣梧棲鎮○○路○段四一六號上訴人住處，再由上訴人依
序以新台幣（下同）一千元、三千元、三千元之價格，各賣出海
洛因一小包予林瑞昌等情。因而維持第一審關於論以上訴人販賣
第一級毒品之罪，共計三罪（均累犯），各量處有期徒刑十六年
，並分別諭知扣案之販賣第一級毒品所得三千元、電子磅秤一台
均沒收；未扣案之販賣第一級毒品所得一千元、三千元沒收，如
全部或一部不能沒收時，以其財產抵償之部分之科刑判決，駁回
上訴人此部分在第二審之上訴，固非無見。
惟查：(一)被告或共犯之自白，不得作為有罪判決之唯一證據，仍
應調查其他必要之證據，以察其是否與事實相符，為刑事訴訟法
第一百五十六條第二項所明定。立法意旨在限制被告或共犯之自
白在證據上之價值，並以補強證據之存在，協助發見真實。即使
被告或共犯之自白係出於任意性，若別無其他補強證據存在，足
以擔保其自白與事實相符，尚不得單憑自白而為不利於被告之認
定。又犯施用第一級、第二級毒品罪，供出毒品來源，因而破獲
者，得減輕其刑，為九十三年一月九日修正施行毒品危害防制條
例第十七條所明定。為發見真實，防範施用毒品者作利己損人之
不實陳述，用邀減刑寬典，或因不具切身利害關係，所為陳述可
能有欠嚴謹或任意誇大其詞，施用毒品者有關毒品來源之供述，
應有相當補強證據足以擔保其陳述之真實性，始得作為判斷之依
據。故事實審法院對被告或共犯之自白，或施用毒品者有關毒品
來源之陳述，應再調查其他補強證據，相互參酌，必達於通常一
般之人均不致有所懷疑，而得確信自白或陳述為真實者，方得為
有罪之認定。原判決引用第一審判決所記載之事實、證據及理由
，認定上訴人於九十七年八月底，以一千元之價格，賣出海洛因
一小包予林瑞昌等情，無非係以林瑞昌於警詢、檢察官訊問時之
證述，及上訴人於警詢、檢察官訊問時之自白，為其論據（見第
一審判決第四、五頁）。查上訴人於檢察官訊問時係供述：伊有
在九十七年八月底、九月初，以一千元之價格，賣出海洛因一小
包予林瑞昌；林瑞昌於檢察官訊問時則陳稱：向上訴人購買海洛
因有一次係九十七年八月中旬或八月底，伊已經忘記日期等語（
見偵查卷第九、一八頁），就所謂販賣海洛因之時間，二人所陳
情節有欠明確，亦不一致，能否資為補強證據進而證明與事實相
符？仍不無疑問。此攸關認定上訴人有無上開賣出海洛因之犯行
，原審自應調查明白，並說明其取捨證據之理由。乃原審未遑詳
為調查、審認，即單憑林瑞昌及上訴人於警詢、檢察官訊問時之
證述或供述，遽認上訴人有於九十七年八月底，賣出海洛因予林
瑞昌之犯行，難謂於法無違。(二)審理事實之法院，對於卷內被告
有利及不利之證據，應一律注意，詳為調查，綜合全案證據資料
，本於經驗法則以定其取捨，並將取捨證據及得心證之理由，於
判決內詳為說明。故證據雖已調查，而尚有其他部分並未調查，
仍難遽為被告有利或不利之認定。上訴人於檢察官訊問時即供述
，其係以成本價賣出海洛因予林瑞昌等情，此有第一審勘驗上訴
人於檢察官訊問時之錄音光碟之勘驗筆錄可按（見第一審卷第六
四頁）。查上訴人於警詢、檢察官訊問時，均坦承賣出海洛因予
林瑞昌，並同時明確供述：伊係以「一萬二千元」之價格，向「
阿興」購買「半錢」海洛因等語（見警卷第六頁、偵查卷第八、
三二頁）。又上訴人及林瑞昌均陳稱，上訴人係於九十七年九月
十八日，以三千元之價格，賣出扣案二小包海洛因予林瑞昌等情
（按林瑞昌於檢察官訊問時證述，其向上訴人購入一包海洛因，
將之分裝為二包，見偵查卷第九頁），而扣案二小包海洛因經行
政院衛生署草屯療養院鑑定結果，淨重合計為０．三九八九公克
（二包分別淨重為０．一二三五、０．二七五四公克）等情，有
卷附該院於九十七年十月二十三日出具之鑑定書可憑（見九十七
年度偵字第五一三二號影印卷第一九頁）。原判決引用第一審判
決，籠統說明除販毒者坦承犯行或價量俱臻明確外，委難查得販
賣毒品有無獲利。上訴人若無利可圖，當無可能甘冒涉犯販賣第
一級毒品重罪，賣出海洛因予交往不深之林瑞昌，堪認上訴人有
營利意圖等語（見第一審判決第四、五頁），所為說明已與卷內
事證不符，又未就上訴人販入及賣出海洛因之數量及價格，據以
判斷上訴人於第一審、原審所辯：伊係以販入之原價賣出海洛因
予林瑞昌，並未意圖營利販賣等情，是否可採，尚嫌速斷，難謂
無判決理由矛盾及不備之違法。(三)查獲之第一級、第二級毒品，
不問屬於犯人與否，均沒收銷燬之；犯第四條至第九條、第十二
條、第十三條或第十四條第一項、第二項之罪者，其供犯罪所用
或因犯罪所得之財物，均沒收之，如全部或一部不能沒收時，追
徵其價額或以其財產抵償之，分別為毒品危害防制條例第十八條
前段、第十九條第一項所明定。故論以被告販賣第一級毒品罪之
有罪判決，就經查獲之第一級毒品，與所認定被告犯罪事實，倘
全然無關，自不得於有罪判決之主刑下宣告沒收銷燬之；若非全
然無關，即應於有罪判決之主刑下宣告沒收銷燬之。又被告犯販
賣第一級毒品罪，經認定係被告所有供犯罪所用之財物，則應予
沒收，如全部或一部不能沒收時，追徵其價額或以其財產抵償之
，始為適法。本件起訴書犯罪事實欄記載，警方除在林瑞昌身上
查獲海洛因二包外，並在上開上訴人住處，查獲海洛因五包、夾
鏈袋一包，門號0000000000行動電話一支，並據為證
明上訴人涉犯販賣第一級毒品罪之證據。乃第一審判決已認定上
開行動電話係上訴人供犯販賣第一級毒品罪所使用之物品，其未
說明理由，即未依上開規定，宣告查獲之上開海洛因五包及夾鏈
袋一包、行動電話一支沒收銷燬或沒收之（見第一審判決第八頁
），不無判決不適用法則之違誤。原判決未加糾正，仍予維持，
亦難謂適法。以上，或係上訴意旨所指摘，或為本院得依職權調
查之事項，應認原判決關於販賣第一級毒品（共三罪）部分，均
有撤銷發回更審之原因。
二、上訴駁回（轉讓第一級毒品）部分：
按刑事訴訟法第三百七十七條規定，上訴於第三審法院，非以判
決違背法令為理由，不得為之。是提起第三審上訴，應以原判決
違背法令為理由，係屬法定要件。如果上訴理由書狀並未依據卷
內訴訟資料，具體指摘原判決不適用何種法則或如何適用不當，
或所指摘原判決違法情事，顯與法律規定得為第三審上訴理由之
違法情形，不相適合時，均應認其上訴為違背法律上之程式，予
以駁回。本件原判決已敘明引用第一審判決書所記載之事實、證
據及理由，依憑證人洪拱南於警詢、檢察官訊問時之證述，佐以
上訴人甲○○於警詢、檢察官訊問時及檢察官聲請羈押由法官訊
問時之自白，並有為警在上訴人住處查獲之海洛因五包扣案可資
佐證，資以認定上訴人有第一審判決關於轉讓第一級毒品部分之
犯罪事實。對於上訴人所辯：洪拱南多次在伊住處，未經伊之同
意，即自行拿取含有海洛因之香菸吸食，伊未轉讓海洛因予洪拱
南施用云云，何以不足採取，亦已憑卷內證據資料，於理由內詳
為指駁說明。因而維持第一審關於論處上訴人轉讓第一級毒品罪
刑部分之科刑判決，駁回上訴人此部分在第二審之上訴。第一審
判決已詳為說明所憑之證據，及其認定之理由，所為論斷與卷內
證據資料相符，原判決予以引用，從形式上觀察，並無何違背法
令之情形存在。上訴意旨略以：第一審判決僅以上訴人及洪拱南
於第一審所為陳述，互相歧異為由，即不採取洪拱南於第一審所
為有利於上訴人之證詞，有判決理由不備之違法云云。經查：證
據之取捨與證據之證明力如何，均屬事實審法院得裁量、判斷之
職權；苟其此項裁量、判斷，並不悖乎經驗法則或論理法則，又
於判決內論敘其何以作此判斷之心證理由者，即不得任意指摘其
為違法，而據為提起第三審上訴之合法理由。查第一審判決已詳
為說明洪拱南於第一審係證述：伊係利用上訴人進入廁所之際，
自行拿取上訴人放置在桌上之含有海洛因之香菸吸食；上訴人於
第一審則供述：伊將含有海洛因之香菸放置在桌上，並在那邊泡
茶，洪拱南看到就自己拿去吸食，伊看到有阻止洪拱南等情，則
上訴人與洪拱南所陳關於上訴人有無在場目睹洪拱南自行拿取海
洛因施用之情節，已有歧異存在，堪認洪拱南於第一審所證上訴
人不知情一節，係屬迴護上訴人之詞，不足採取（見第一審判決
第六頁），核與事理無違，自屬第一審採證、認事職權之適法行
使，並無不合，原判決予以援用，亦難謂有上訴意旨所指判決理
由不備之違法可言。上訴意旨徒憑己見，就原審調查、取捨證據
及判斷其證明力之適法行使，及判決內已明白論斷之事項，任意
指摘為違法，核非適法之第三審上訴理由。應認上訴人有關轉讓
第一級毒品部分之上訴，為違背法律上之程式，予以駁回。
據上論結，應依刑事訴訟法第三百九十七條、第四百零一條、第
三百九十五條前段，判決如主文。
中    華    民    國  九十八  年   十一   月    五    日
                      最高法院刑事第十二庭
                          審判長法官  黃  一  鑫
                                法官  張  春  福
                                法官  林  勤  純
                                法官  李  錦  樑
                                法官  陳  國  文
      本件正本證明與原本無異
                                      書  記  官
中    華    民    國  九十八  年   十一   月   十一   日
                                                      V


司法院資訊處製作；財團法人民間司法改革基金會備份。
